ACORDAO-COMPLETO-2374802

ACÓRDÃO 11870/2019 ATA 37/2019 - PRIMEIRA CÂMARA

VISTOS, relatados e discutidos estes autos de tomada de contas especial instaurada pela Fundação Nacional de Saúde - Funasa, em razão de irregularidades no âmbito do Convênio 1854/2006 (Siafi 573672) , celebrado com a Prefeitura Municipal de Poconé /MT, tendo por objeto a execução de ampliação do sistema de abastecimento de água no Distrito de Nossa Senhora Aparecida de Chumbo, 
ACORDAM os ministros do Tribunal de Contas da União, reunidos em sessão da Primeira  Câmara, ante as razões expostas pelo relator, em:
9.1. considerar revel, para todos os efeitos, com fundamento no art. 12, § 3º, da Lei 8.443/1992, o Sr. Clóvis Damião Martins;
9.2. com fundamento nos arts. 1º, inciso I, e 16, inciso III, alínea "c", da Lei 8.443/1992 c/c os arts. 19 e 23, inciso III, da mesma lei, julgar irregulares as contas do Sr. Clóvis Damião Martins e da empresa CSP Construções Saneamentos Pavimentações Eireli, e condená-los ao pagamento da quantia abaixo relacionada, com a fixação do prazo de 15 (quinze) dias, a contar da notificação, para que comprove, perante este Tribunal (art. 214, III, "a", do RI/TCU) , o recolhimento da dívida aos cofres da Fundação Nacional de Saúde - Funasa, atualizada monetariamente e acrescida dos juros de mora, calculados a partir da data indicada, até a data do recolhimento, na forma prevista na legislação em vigor:
	Valor Original (R$) 
	Data dos débitos

	3.743,96
	14/11/2007

	328,93
	14/11/2007

	177,02
	28/11/2007

	8.674,09
	28/11/2007

	42,00
	24/6/2008

	6.958,00
	24/6/2008

	11.000,00
	14/7/2008

9.3. aplicar ao Sr. Clóvis Damião Martins e à empresa CSP Construções Saneamentos Pavimentações Eireli a multa prevista no art. 57 da Lei 8.443/1992 c/c o art. 267 do RI/TCU, no valor de R$ 12.000,00 (doze mil reais) para cada responsável, fixando-lhes o prazo de 15 (quinze) dias, a contar da notificação, para que comprovem, perante este Tribunal (art. 214, III, "a", do RI/TCU) , o recolhimento das dívidas aos cofres do Tesouro Nacional, atualizadas monetariamente desde a data do presente acórdão até a do efetivo recolhimento, se forem pagas após o vencimento, na forma da legislação em vigor;
9.4. autorizar, desde logo, nos termos do art. 28, inciso II, da Lei 8.443/1992, a cobrança judicial das dívidas, caso não atendidas as notificações;
9.5. autorizar, desde logo, com fundamento no art. 26, da Lei 8.443/1992, c/c o art. 217, do Regimento Interno do TCU, caso seja do interesse dos responsáveis, o parcelamento das dívidas em até 36 (trinta e seis) parcelas, incidindo sobre cada uma, os encargos legais devidos, sem prejuízo de alertá-lo de que, caso opte por essa forma de pagamento, a falta de comprovação do recolhimento de qualquer parcela implicará o vencimento antecipado do saldo devedor, nos termos do art. 26, parágrafo único, da Lei 8.443/1992, c/c o art. 217, §2º, do Regimento Interno do TCU;
9.6. encaminhar cópia desta deliberação ao Procurador-Chefe da Procuradoria da República no Estado do Mato Grosso, nos termos do § 7º do art. 209 do Regimento Interno do TCU, para adoção das medidas que entender cabíveis; 
9.7. encaminhar cópia desta deliberação aos responsáveis e à Funasa, para conhecimento.

Tomada de contas especial instaurada pela Fundação Nacional de Saúde em razão de irregularidades no âmbito do Convênio 1854/2006- Siafi 573672, celebrado com a Prefeitura Municipal de Poconé /MT, tendo por objeto a execução de ampliação do sistema de abastecimento de água no Distrito de Nossa Senhora Aparecida de Chumbo. Análise das respostas às citações.

Primeira Câmara

Prefeitura Municipal de Poconé - MT.

3. Interessados/Responsáveis:
3.1. Interessado: Fundação Nacional de Saúde (26.989.350/0001-16)
3.2. Responsáveis: CSP Construções Saneamentos Pavimentações Eireli (02.905.249/0001-71); Clóvis Damião Martins (XXX.104.501-XX).

13.1. Ministros presentes: Vital do Rêgo (na Presidência) e Benjamin Zymler (Relator).
13.2. Ministros-Substitutos convocados: André Luís de Carvalho e Weder de Oliveira.
13.3. Ministro-Substituto presente: Augusto Sherman Cavalcanti.

ACORDAO-COMPLETO-2410845

Acórdão de Relação 5544/2020 - Primeira Câmara

Acórdão de Relação

BENJAMIN ZYMLER

Adoto como relatório a instrução de lavra da Secretaria de Controle Externo das Tomadas de Contas Especiais (peça 26) , a qual contou com a anuência do corpo diretivo da mencionada unidade técnica (peças 27 e 28) e do MP/TCU (peça 29) , in verbis:
"INTRODUÇÃO
	Cuidam os autos de tomada de contas especial instaurada pela Fundação Nacional de Saúde (Funasa) , por meio de sua Superintendência no Estado de Mato Grosso, em desfavor do Sr. Clóvis Damião Martins (CPF XXX.104.501-XX) , em razão de irregularidades no âmbito do Convênio 1854/2006 - Siafi 573672 (peça 1, p. 71-91) celebrado com a Prefeitura Municipal de Poconé /MT, tendo por objeto a execução de ampliação do sistema de abastecimento de água no Distrito de Nossa Senhora Aparecida de Chumbo, conforme descrição contida na peça 1, p. 195.
HISTÓRICO 
Conforme Quadro II do Convênio 1854/2006, foram previstos R$ 94.500,00 para a execução do objeto, dos quais R$ 90.000,00 seriam repassados pela concedente e R$ 4.500,00 corresponderiam à contrapartida (peça 1, p. 71) . 
Os recursos federais foram repassados em parcelas conforme Quadro 1. 
Quadro 1. Recursos transferidos à P.M. de Poconé (MT) no âmbito do Convênio 1854/2006 (Siafi 573672) .
	Valor histórico (R$) 
	Data
	Documento
	Data do crédito na conta específica do convênio

	36.000,00
	29/8/2007
	2007OB909596
	31/8/2007

	36.000,00
	26/9/2007
	2007OB910790
	28/9/2007

	18.000,0
	8/5/2008
	2008OB903325
	13/5/2008

	90.000,00
	Total transferido

Fonte: Peça 1, p. 181, 185, 275, 277, 383-393; peça 2, p. 29, 65, 171; peça 3, p. 113.  
O ajuste vigeu no período de 29/6/2006 a 8/5/2009, tendo sido fixado prazo de 60 dias para prestar contas, conforme cláusula terceira da Portaria Funasa 674/2005 (peça 1, p. 81) , isto é, até 7/7/2009, (peça 1, p. 175, 345 e peça 3, p. 113, 119) .
O Relatório de Visita Técnica nº 1, de 13/03/2008 (peça 1, p. 295-307) , atestou a execução de R$ 42.969,54, correspondentes a 45,32% das obras, e ainda:
5.1	que "a Convenente não está seguindo o projeto aprovado pela FUNASA. O serviço previsto para substituir vários trechos da rede de distribuição por tubulação com diâmetros de DN 75 mm e 100 mm, como se pode verificar no projeto às folhas 231, não foi executado. Todavia, verificou-se a execução de serviço não previsto no projeto, como expansão de rede com tubulação DN 50 mm";
5.2	que a "Convenente deverá executar os serviços previstos no projeto sob pena de impugnação total das despesas efetuadas no Convênio 1854/2006, vez que o objetivo pactuado de adequar o sistema para atender as populações atual e futura previstas no projeto com pressão mínima disponível de 7,92 m.c.a. (ver memorial de cálculo às folhas 272 a 283) não será alcançado";
5.3	que os serviços são de boa qualidade e "as impropriedades não são relevantes para impedir a aprovação parcial do convênio. Todavia, se essas irregularidades não forem sanadas implicarão na impugnação total do convênio por não atingir o objetivo pactuado".
O Relatório de Tomada de Contas Especial 1/2010 (peça 2, p. 171-177) , concluiu pela ocorrência de dano ao erário, pela integralidade dos valores repassados, R$ 90.000,00, cujo valor atualizado até 24/8/2010 era de R$ 138.669,53, em razão do não saneamento das pendências apontadas no Relatório de Visita Técnica nº 1, que apontou a execução da obra em discordância com o projeto final aprovado pela Funasa. A responsabilidade foi atribuída ao Sr. Clóvis Damião Martins (CPF XXX.104.501-XX) Prefeito Municipal (gestões: 2005 a 2008 e 2009 a julho/2009) . 
Foi efetuada visita técnica em 11/8/2011 que confirmou a execução de 45,34% da obra, conforme Parecer Técnico 1/2011/RAMP (peça 2, p. 265-267) .
O Laudo de Perícia Criminal Federal nº 197/2012-UTEC/DPF/ROO/MT (peça 2, p. 317-341) , atestou que:
"... as obras não foram executadas conforme o projeto aprovado pela Funasa. Se considerados os trechos da rede indicados pelo Sr. Clóvis [Clóvis Damião Martins] e Sr. Manoel [Manoel Inácio dos Santos] como tendo sido realizados com recursos do convênio, as tubulações com diâmetro de 100 mm e de 75 mm encontradas pelo Signatário estão em locais distintos e em quantidades menores do que o previsto no projeto aprovado. A interligação entre o poço artesiano e as duas caixas metálicas, bem como a interligação das duas caixas metálicas com a rede de distribuição também não obedeceram ao previsto em projeto. Outras divergências também foram constatadas, como por exemplo, o diâmetro do tubo edutor do poço artesiano (de 1 1/2 ") distinto do projeto (de 3") 
 (...) Adotando-se o critério de aceitação de serviços da Funasa, a divergência encontrada pelo Signatário é de R$ 51.805,22 (R$ 94.774,76 - R$ 42.969,54) e representa o montante de recursos do convênio que não foram aplicados nas obras previstas, em valores de junho de 2007. Mesmo considerando-se os trechos de rede indicados pelo Sr. Clóvis e pelo Sr. Manoel, o signatário apurou uma divergência de R$ 18.226,60 (R$ 94.774,76 - 76.548,16) que representa o montante de recursos que não foram aplicados nas obras do sistema de abastecimento de água da comunidade do Chumbo, em valores de julho de 2007. (...) 
Quanto aos serviços apontados pelo Sr. Clóvis Damião Martins e Manoel Inácio dos Santos, o perito informou (peça 2, p. 333) :
"Ressalte-se, entretanto, que não é possível, ao Signatário, afirmar conclusivamente se tais serviços foram efetivamente realizados com os recursos do convênio ou até mesmo se foram realizados no âmbito do contrato 228/2007, haja vista as características da obra e a ausência de elementos individualizadores que garantam concluir por essa correspondência."
O Parecer 09/2015-VT (peça 3, p. 3-7) registra nova visita técnica ao distrito em 9/9/2014, que confirmou as inconsistências antes verificadas, recomendando a impugnação total dos recursos.
O Parecer financeiro 32/2015 concluiu pela não aprovação da prestação final de contas do convênio, no valor de R$ 90.000,00 (peça 3, p. 12-15) , resultando na instauração da presente TCE (peça 3, p. 19) .
O Relatório Complementar de Tomada de Contas Especial concluiu pela não aprovação da prestação de contas final (peça 3, p. 101-105) .
A Secretaria Federal de Controle Interno por meio do seu Relatório de Auditoria 601/2016 e respectivo Certificado, bem como por meio do Parecer do seu Dirigente, atestou a presença dos elementos e requisitos normativos para o prosseguimento do feito e concluiu que o Sr. Clóvis Damião Martins se encontra em débito com a Funasa, pela importância de R$ 216.817,52 (peça 3, p. 137-140) .
O Ministro de Estado da Saúde declarou haver tomado conhecimento das conclusões contidas no Relatório e Certificado de Auditoria e no Parecer do Dirigente da Secretaria Federal de Controle Interno (peça 3, p. 141) . 
 Na instrução inicial (peça 4) , analisando-se as informações dos autos, conclui-se pela responsabilização da empresa CSP Construções Saneamento e Pavimentações EIRELI e pela necessidade de realização de citação solidária nos seguintes termos:
37.1. Realizar a citação do Sr. Clóvis Damião Martins (CPF XXX.104.501-XX) , na condição de ex-Prefeito Municipal de Poconé (MT) , e da empresa CSP Construções, Saneamentos Pavimentações Ltda. EPP (CNPJ 02.905.249/0001-71) , com fundamento nos arts. 10, § 1º, e 12, incisos I e II, da Lei 8.443/1992 c/c o art. 202, incisos I e II, do RI/TCU, para que, no prazo de quinze dias, apresentem alegações de defesa e/ou recolham, solidariamente, aos cofres da Fundação Nacional de Saúde (Funasa) as quantias abaixo indicadas, atualizadas monetariamente a partir das respectivas datas até o efetivo recolhimento, abatendo-se na oportunidade a quantia eventualmente ressarcida, na forma da legislação em vigor, em decorrência dos fatos a seguir elencados. Os serviços glosados foram executados no âmbito do contrato 228/07 firmado entre a referida empresa e a Prefeitura Municipal de Poconé (MT) e do Convênio 1854/2006 (Siafi 573672) celebrado entre a Fundação Nacional de Saúde (Funasa) e a Prefeitura Municipal de Poconé /MT, tendo por objeto a execução de sistema de abastecimento de água no Distrito de Nossa Senhora Aparecida (Chumbo) no referido município.
	VALOR ORIGINAL (R$) 
	DATA DA OCORRÊNCIA

	27.538,99
	14/11/2007

	7.000,00
	24/06/2008

	11.000,00
	14/07/2008

Valor atualizado até 17/11/2016: R$ 78.775,66
Valor atualizado, com juros, até 17/11/2016: R$ 117.962,26
Ocorrência: No âmbito do Contrato 228/07 firmado entre a Prefeitura Municipal de Poconé (MT) e a empresa CSP Construções, Saneamentos Pavimentações Ltda. EPP, e do Convênio 1854/2006 (Siafi 573672) , celebrado entre a Fundação Nacional de Saúde (Funasa) e a Prefeitura Municipal de Poconé /MT, ambos tendo por objeto a execução de sistema de abastecimento de água no Distrito de Nossa Senhora Aparecida (Chumbo) no referido município, foram executados serviços de fornecimento e assentamento de tubos, no montante de R$ 27.538,99, medidos na segunda medição e pagos mediante os cheques 850003 e 850004 da Prefeitura para a empresa, ambos de 14/11/2007 e descontados na mesma data. Tais serviços ou não foram executados ou não foram executados em conformidade com o projeto, caracterizando o pagamento não antecedido pela regular liquidação da despesa, com violação ao disposto nos artigos 62 e 63 da Lei 4.320/64. Da mesma forma, foram pagos serviços não executados / medidos, por intermédio dos cheques 850008 e 850009, descontados em 24/06/2008, nos valores de R$ 42,00 e R$ 6.958,00, respectivamente, e parcialmente pelo cheque 850010, descontado em 14/07/2008 (R$ 11.000,00) . Comprometeu-se, dessa forma, o objetivo pactuado de adequar o sistema para atender as populações atual e futura previstas no projeto, com pressão mínima disponível de 7,92 m.c.a.
Dispositivos violados: Lei 4.320/64, arts. 62 e 63. Convênio 1854/06, preâmbulo, c/c Portaria 674, de 5 de dezembro de 2005, Termo de Convênio, item II, "b" e "c".
Responsável: Clóvis Damião Martins (CPF XXX.104.501-XX) , ex-Prefeito Municipal de Poconé (MT) ,
Conduta: Como Prefeito municipal e signatário do convênio, o Sr. Clóvis Damião Martins foi omisso no sentido de fazer por si mesmo ou determinar que fossem adotadas todas as medidas adequadas à adequada execução de despesas.
Efetuou o pagamento da 2ª medição apresentada pela empresa CSP Construções, Saneamentos Pavimentações Ltda. EPP, apesar da inexecução dos serviços em conformidade com o projeto básico aprovado pela Funasa. Também pagou por serviços não executados / medidos. Cabia-lhe adotar as medidas para adequada fiscalização das obras; outrossim, pela relevância da obra para o município, deveria saber que os pagamentos não correspondiam aos serviços executados (culpa in vigilando) .
Uma vez constatada a irregularidade na execução das obras e devidamente notificado, o sr. Clóvis Damião Martins não adotou as providências adequadas para a execução das obras em conformidade com o projeto aprovado, não procedeu à cobrança da empresa responsável pelos serviços pagos e não executados ou executados em desconformidade com o projeto aprovado e também não apresentou à Funasa um projeto que demonstrasse a adequação dos serviços eventualmente executados em desconformidade com o aprovado, caracterizando a negligência. 
Nexo Causal: O pagamento de serviços não executados ou executados em desconformidade com o projeto aprovado pela Funasa, relativo à execução de rede de distribuição de água, ou ainda não executados / medidos, resultou no não atingimento do objetivo do convênio, uma vez que a população destinatária das obras não foi atendida, pelo que a conduta resultou em dano aos cofres públicos. 
Culpabilidade: 
Não é possível afirmar que houve boa-fé do responsável. É que, apesar dos serviços terem sido medidos por fiscal da prefeitura (não identificado) , na qualidade de Prefeito Municipal, o Sr. Clóvis Damião Martins tinha a obrigação de conhecer as ruas atendidas pelo projeto básico elaborado pela engenheira sanitarista Ruth Gasparini (CREA-MT 11.165/D) , contratada da Prefeitura Municipal de Poconé, aprovado pela Funasa, uma vez que atuou diversas vezes junto à Funasa para a sua aprovação, bem como pela relevância da obra para o município, deveria saber que os pagamentos não correspondiam aos serviços executados.
Uma vez constatada a irregularidade na execução das obras e devidamente notificado, o Sr. Clóvis Damião Martins deveria ter adotado as providências adequadas para a execução das obras em conformidade com o projeto aprovado; procedido à cobrança da empresa responsável pelos serviços pagos e não executados ou executados em desconformidade com o projeto aprovado ou apresentado à Funasa um projeto que demonstrasse a adequação dos serviços eventualmente executados em desconformidade com o aprovado, se fosse esse o caso.
O preâmbulo do convênio firmado estabelece que os seus signatários declaram conhecer e se obrigam a cumprir todas as disposições da Portaria 674, de 5 de dezembro de 2005, do Presidente da Funasa. A cláusula segunda, item II, "b" e "c", da referida Portaria, estabelece a obrigação do convenente de:
"b) executar as ações necessárias à consecução do objeto do Convênio;
c) aplicar os recursos transferidos pela CONCEDENTE, exclusivamente, na execução das ações pactuadas".
Logo, é razoável afirmar que era possível ao responsável ter consciência da ilicitude do ato que praticada e que lhe era exigível conduta diversa daquela que adotou, considerando as circunstâncias que o cercavam.
Responsável: CSP Construções, Saneamentos Pavimentações Ltda. EPP (CNPJ 02.905.249/0001-71) .
Nexo Causal: A empresa recebeu por serviços não executados ou executados em desconformidade com o projeto contratado. Sem a apresentação da 2ª medição das obras contemplando serviços não executados em conformidade com o projeto contratado ou a apresentação da 2ª medição contemplando apenas os serviços executados em conformidade com o projeto contratado, ou ainda sem a apresentação de Nota Fiscal relativa a serviços não executados / medidos, não teria ocorrido o pagamento irregular.  
37.2. 	Informar os responsáveis de que, caso venham a ser condenados pelo Tribunal, os débitos ora apurados serão acrescidos de juros de mora, nos termos do § 1º do art. 202 do RI/TCU.
Em cumprimento ao despacho do Relator, Ministro Benjamin Zymler (peça 7) , foi efetuada aa citação do Sr. Clóvis Damião Martins, por meio do Ofício 1271/2016, de 24/11/2016 (peça 10) , efetivamente recebido em 15/12/2016, como atesta o aviso de recebimento - AR de peça 17. Quanto à empresa CSP Construções Saneamento e Pavimentações, a citação se deu através do Ofício 1273/2016, de 24/11/2016 (peça 11) , recebido em 9/12/2016, conforme aviso de recebimento - AR de peça 12.
A empresa CSP Construções Saneamento e Pavimentações apresentou as alegações de defesa de peças 22 a 25.
Transcorrido o prazo regimental o Sr. Clóvis Damião Martins não se manifestou no processo, quedando-se silente. Operam-se, portanto, para este responsável, os efeitos da revelia, dando-se prosseguimento ao processo, nos termos do art. 12, §3º, da Lei 8.443/1992.
EXAME TÉCNICO
Preliminarmente, cumpre tecer breves considerações sobre a forma como são realizadas as comunicações processuais no TCU. A esse respeito, destacam-se o art. 179, do Regimento Interno do TCU (Resolução 155, de 4/12/2002) e os arts. 3º e 4º, inciso III, § 1º, da Resolução TCU 170, de 30 de junho de 2004, in verbis:
Resolução 155/2002 (Regimento Interno) :
Art. 179. A citação, a audiência ou a notificação, bem como a comunicação de diligência, far se-ão:
I - mediante ciência da parte, efetivada por servidor designado, por meio eletrônico, fac-símile, telegrama ou qualquer outra forma, desde que fique confirmada inequivocamente a entrega da comunicação ao destinatário;
II - mediante carta registrada, com aviso de recebimento que comprove a entrega no endereço do destinatário;
III - por edital publicado no Diário Oficial da União, quando o seu destinatário não for localizado
 (...) 
Resolução TCU 170/2004:
Art. 3º As comunicações serão encaminhadas aos seus destinatários por meio de:
I - correio eletrônico, fac-símile ou telegrama;
II - servidor designado;
III - carta registrada, com aviso de recebimento;
IV - edital publicado no Diário Oficial da União, quando o seu destinatário não for localizado, nas hipóteses em que seja necessário o exercício de defesa".
 (...) 
Art. 4º. Consideram-se entregues as comunicações:
I - efetivadas conforme disposto nos incisos I e II do artigo anterior, mediante confirmação da ciência do destinatário;
II - realizadas na forma prevista no inciso III do artigo anterior, com o retorno do aviso de recebimento, entregue comprovadamente no endereço do destinatário;
III - na data de publicação do edital no Diário Oficial da União, quando realizadas na forma prevista no inciso IV do artigo anterior.
§ 1º O endereço do destinatário deverá ser previamente confirmado mediante consulta aos sistemas disponíveis ao Tribunal ou a outros meios de informação, a qual deverá ser juntada ao respectivo processo.
 (...) 
Portanto, a validade da citação via postal não depende de que o aviso de recebimento seja assinado pelo próprio destinatário da comunicação, o que dispensa, no caso em tela, a entrega do AR em "mãos próprias". A exigência da norma é no sentido de o Tribunal verificar se a correspondência foi entregue no endereço correto, residindo aqui a necessidade de certeza inequívoca. 
Não é outra a orientação da jurisprudência do TCU, conforme se verifica nos julgados a seguir transcritos:
São válidas as comunicações processuais entregues, mediante carta registrada, no endereço correto do responsável, não havendo necessidade de que o recebimento seja feito por ele próprio (Acórdão 3648/2013-TCU-Segunda Câmara, Relator Ministro José Jorge) ;
É prescindível a entrega pessoal das comunicações pelo TCU, razão pela qual não há necessidade de que o aviso de recebimento seja assinado pelo próprio destinatário. Entregando se a correspondência no endereço correto do destinatário, presume-se o recebimento da citação. (Acórdão 1019/2008-TCU-Plenário, Relator Ministro Benjamin Zymler) ;
As comunicações do TCU, inclusive as citações, deverão ser realizadas mediante Aviso de Recebimento - AR, via Empresa Brasileira de Correios e Telégrafos, bastando para sua validade que se demonstre que a correspondência foi entregue no endereço correto. (Acórdão 1526/2007-TCU-Plenário, Relator Ministro Aroldo Cedraz) .
A validade do critério de comunicação processual do TCU foi referendada pelo Supremo Tribunal Federal, nos termos do julgamento do MS-AgR 25.816/DF, por meio do qual se afirmou a desnecessidade da ciência pessoal do interessado, entendendo-se suficiente a comprovação da entrega do "AR" no endereço do destinatário:
EMENTA: AGRAVO REGIMENTAL. MANDADO DE SEGURANÇA. DESNECESSIDADE DE INTIMAÇÃO PESSOAL DAS DECISÕES DO TRIBUNAL DE CONTAS DA UNIÃO. ART. 179 DO REGIMENTO INTERNO DO TCU. INTIMAÇÃO DO ATO IMPUGNADO POR CARTA REGISTRADA, INICIADO O PRAZO DO ART. 18 DA LEI nº 1.533/51 DA DATA CONSTANTE DO AVISO DE RECEBIMENTO. DECADÊNCIA RECONHECIDA. AGRAVO IMPROVIDO.
O envio de carta registrada com aviso de recebimento está expressamente enumerado entre os meios de comunicação de que dispõe o Tribunal de Contas da União para proceder às suas intimações.
O inciso II do art. 179 do Regimento Interno do TCU é claro ao exigir apenas a comprovação da entrega no endereço do destinatário, bastando o aviso de recebimento simples.
No caso em apreço, a citação do Sr. Clóvis Damião Martins é válida, uma vez que foi encaminhada para o seu endereço oficial constante da base da Receita Federal (peça 8) e foi efetivamente recebida, conforme aviso de recebimento - AR de peça 17.
Quanto ao mérito, nos processos do TCU, a revelia não conduz à presunção de que seriam verdadeiras todas as imputações levantadas contra os responsáveis, diferentemente do que ocorre no processo civil, em que a revelia do réu opera a presunção da verdade dos fatos narrados pelo autor. Dessa forma, a avaliação da responsabilidade do agente não pode prescindir da prova existente no processo ou para ele carreada. 
Ao não apresentar sua defesa, o Sr. Clóvis Damião Martins deixou de produzir prova quanto à regularidade da aplicação dos recursos do convênio, em afronta às normas que impõem aos jurisdicionados a obrigação legal de, sempre que demandados pelos órgãos de controle, apresentarem os documentos que demonstrem a correta utilização das verbas públicas, a exemplo do contido no art. 93 do Decreto-Lei 200/67: "Quem quer que utilize dinheiros públicos terá de justificar seu bom e regular emprego na conformidade das leis, regulamentos e normas emanadas das autoridades administrativas competentes." 
Considerando o princípio da verdade real que rege a atuação desta Corte, ainda que as alegações de defesa não tenham sido apresentadas pelo responsável, a revelia não afasta a obrigatoriedade da análise dos elementos probatórios disponíveis nos autos, conforme reiterados acórdãos do Tribunal (Acórdão 163/2015-TCU-Segunda Câmara, Rel.  Min. Subst. André de Carvalho; 2.685/2015 - 2ª Câmara, Rel. Min. Raimundo Carreiro; 2.801/2015 - 1ª Câmara, Rel. Min. Walton Alencar Rodrigues; 4.340/2015 - 1ª Câmara, Rel. Min. Subst. Weder de Oliveira e 5.537/2015 - 1ª Câmara, Rel. Min. Subst. Weder de Oliveira) . Assim, procurou-se buscar, em manifestações da responsável na fase interna desta Tomada de Contas Especial, se havia argumentos que pudessem ser aproveitados em seu favor.	
No entanto, reexaminando os autos, observa-se que, em obediência aos princípios constitucionais que asseguram o direito ao contraditório e à ampla defesa, o responsável não se manifestou na fase interna, a despeito das notificações a ele endereçadas e registradas no item V do Relatório de TCE (peça 2, p. 175) . Assim, não encontramos nenhum argumento nos autos que possa vir a ser analisado e posteriormente utilizado para afastar as irregularidades apontadas.
Vale ressaltar que a pretensão punitiva do TCU, conforme Acórdão 1441/2016-TCU-Plenário, que uniformizou a jurisprudência acerca dessa questão, subordina-se ao prazo geral de prescrição indicado no art. 205 do Código Civil, que é de 10 anos, contado da data de ocorrência da irregularidade sancionada, nos termos do art. 189 do Código Civil, sendo este prazo interrompido pelo ato que ordenar a citação, a audiência ou a oitiva do responsável. No caso em exame, não ocorreu a prescrição da pretensão punitiva, uma vez que os valores foram repassados ao município a partir de 31/8/2007, conforme item 3, e o ato de ordenação da citação em 22/11/2016 (peça 7) , portanto em menos de 10 anos.
Em se tratando de processo em que a parte interessada não se manifestou acerca das irregularidades imputadas, não há elementos para que se possa efetivamente aferir e reconhecer a ocorrência de boa-fé na conduta da responsável ou de quaisquer outros excludentes de culpabilidade, podendo o Tribunal, desde logo, proferir o julgamento de mérito pela irregularidade das contas, nos termos dos §§ 2º e 6º do art. 202 do Regimento Interno do TCU. (Acórdão 133/2015-TCU-Primeira Câmara, Rel. Min. Bruno Dantas; 2.455/2015 - 1ª Câmara, Rel. Min. Bruno Dantas; 3.604/2015 - 1ª Câmara, Rel. Min. Bruno Dantas; 5.070/2015 - 2ª Câmara, Rel. Min. Subst. André de Carvalho e 2.424/2015 - Plenário, Rel. Min. Benjamin Zymler) .
Dessa forma, o Sr. Clóvis Damião Martins deve ser considerado revel, nos termos do art. 12, §3º, da Lei 8.443/1992, devendo as contas serem julgadas irregulares, condenando-o ao débito apurado, aplicando-lhe, ainda, a multa prevista no art. 57 da Lei 8.443/1992.
Quanto à empresa CSP Construções Saneamento e Pavimentações passamos a analisar as alegações de defesa por ela apresentadas (peças 22 a 25) .
Argumentos: de início, afirma a responsável não ter violado os arts. 62 e 63 da Lei 4.320/64, uma vez que as medições foram feitas de acordo com os serviços prestados à prefeitura, destacando que foram realizados em sua integralidade, tendo sido vistoriados por técnicos e representantes legais da prefeitura.
Afirma que o Sr. Clóvis Damião Martins visitava o canteiro de obras com frequência semanal, no intuito de conferir a execução dos serviços nos termos licitados e no local por ele indicado.
Apresentou uma notificação datada de 24/2/2010 (peça 24, p. 1) endereçada ao Sr. Clóvis Damião Martins, prefeito à época dos fatos, nos seguintes termos:
Referente à mudança do local da distribuição dos canos o mesmo ocorreu quando o Exmo. Prefeito esteve no local da obra acompanhado pelo responsável do abastecimento de água do Distrito mencionado acima e solicitou ao nosso encarregado o senhor Nilo dos Anjos, que era para distribuir a rede de água no local indicado pelo responsável mencionado acima.
O mesmo solicitou que fosse feita nova rede favorecendo assim o local que ainda não tinha e falou que não era para substituir a existente, ficando assim mais pessoas do Distrito favorecidas.
Portanto a mudança do local foi feita por solicitação do responsável do Distrito mencionado com a autorização do Exmo. Prefeito.
Com referência as bitolas da tubulação que fizemos estamos anexando uma cópia da nota fiscal Nº 050662 da ADM emitida em 11/10/2007 onde consta os tubos que compramos para executar a obra, informamos ainda que a nota fiscal é escrita com a bitola externa do tubo por isso tem uma tubulação de 85mm externa e 75mm interna e o tubo de 110mm externo corresponde a 100mm interno que é o que está solicitado na planilha de orçamento no item 2.3 e 2.1, e que na nota fiscal vem por BR e na planilha esta solicitado por M e que cada barra contem 6 m, portanto se fizer a multiplicação do total de barras x 6m, chegará a metragem da planilha.
O que diz respeito ao abrigo do quadro de comando fomos in loco e verificamos que a porta do mencionado estava incorreta mas, já solucionamos o problema trocando a mesma e colocando conforme está na planilha.
Salienta que o Sr. Clóvis e outros representantes da prefeitura estiverem no local da obra e solicitaram a realização de serviços em outras ruas, não descriminadas no projeto, uma vez que as ruas que constavam nos projetos já continham rede de água, realizada com outros recursos, e nas ruas onde a rede foi efetivamente executada, a pedido da prefeitura, a população necessitava de água tratada. Essa seria a razão para a alteração do local da distribuição dos tubos da rede de abastecimento.  
Alega que teria questionado o gestor sobre a possibilidade de haver problemas no caso de a execução do serviço ocorrer em local distinto do que constava no projeto. Na ocasião foi informado pelo gestor que este faria os aditivos necessários junto à FUNASA, com novo "As Built" do projeto, contemplando a mudança no local de distribuição da tubulação, mantendo-se os quantitativos e bitolas do projeto original.
Sustenta que estava obrigada a acatar a solicitação de alteração de local da instalação da rede de distribuição, por força da cláusula sétima do contrato de execução (peça 23, p. 3-4) .
Citou jurisprudência do Tribunal, conforme Acórdão 456/2013-TCU-Segunda Câmara, em que se julgou as contas regulares com ressalvas, quando houve alteração do projeto básico com atingimento do objeto pactuado.
Alega ainda que a empresa não executou rede de 50mm, não tendo sequer adquirido tal tubulação, como comprovado pelas notas fiscais de aquisição de materiais para as obras em comento (peças 24, p. 6-8 e 25) 
Reproduziu informações constantes do processo 0016705.2014.4.01.3600 em curso na 7ª Vara Federal de Mato Grosso, onde se atestaria a boa qualidade dos materiais empregados nas obras pela responsável e, ainda, que o objetivo do projeto teria sido alcançado com êxito (peça 22, p. 6) .
Por fim, informa que a reforma da caixa d'água, barriletes, poço e abrigo de tratamento foram executados à época, tendo sido recebidos, vistoriados e conferidos pelos responsáveis técnicos da prefeitura.
Análise: no exame técnico realizado na instrução inicial (peça 4, p. 3-7) concluiu-se pela existência de duas irregularidades:
a) inexecução ou de execução em desacordo com o projeto de fornecimento e assentamentos de tubos, no montante de R$ 27.538,99, gerando a glosa total dos serviços; e
b) realização de pagamentos por serviços não realizados, no total de R$ 18.000,00.
Com relação à irregularidade objeto da alínea "a" do item anterior, conforme alega a responsável, na verdade os serviços teriam sido executados, porém em locais diferentes daqueles inicialmente previstos no projeto aprovado pela Funasa. Esclarece que, atendendo ordens do prefeito à época, Sr. Clóvis Damião Martins, executou a instalação da rede de abastecimento de água em ruas distintas.
Alega que se viu obrigado a aceitar tal alteração em razão de disposição prevista na cláusula sétima do contrato de execução (peça 23, p. 3-4) . Informou ainda que a motivação técnica para a alteração determinada pelo prefeito se deu em razão da opção pela ampliação do acesso à água tratada a munícipes não atendidos inicialmente pelo projeto. Salientou ainda, que a rede de abastecimento que deveria ter sido substituída, conforme projeto inicial, continuou a funcionar e a atender a população. No entanto, novos moradores foram beneficiados com a realização de nova rede de distribuição em ruas não previstas, em troca das ruas que já possuíam a redes de abastecimento e que deveriam ter sido substituídas.
Como sustentáculo de suas alegações, apresentou uma notificação datada de 24/2/2010 (peça 24, p. 1) , reproduzida no item 34, na qual fica evidente que a alteração dos locais de assentamento da rede de distribuição se deu por ordem do ex-prefeito, Sr. Clóvis Damião Martins, estando ainda amparada por dispositivo contratual. Segundo a responsável, teria manifestado preocupação com a realização de serviços em desacordo com o projeto, tendo sido tranquilizada pelo Sr. Clóvis Damião Martins, que se comprometeu a regularizá-las junto à Funasa.
Juntou ainda as notas fiscais de aquisição pela responsável dos tubos de 100mm e de 75mm, destinados às obras objeto do convênio (peça 25, p. 1) , além de notas fiscais dos demais materiais aplicados nas obras (peças 24, p. 6-8 e 25, p. 2) . Da análise da referida nota fiscal 050662, da empresa ADM Martins & Correa da Costa Ltda. (peça 25, p. 1) , observamos que foi emitida em 11/10/2007, portanto antes do pagamento à responsável pelos serviços de assentamento de tubos. Verificamos também que as quantidades de tubos de 100mm e de 75mm, respectivamente 492m e 864m, são exatamente aquelas previstas em planilha para serem executadas (peça 1, p. 241) .
Entendemos que os documentos trazidos pela responsável podem ser aceitos como evidências de que tenha de fato executado o assentamento de tubos em locais distintos dos previstos e por determinação do gestor municipal. A própria comprovação de aquisição dos tubos previamente à execução e pagamentos por tais serviços, demonstra a improvável inexecução dos serviços, militando a favor de seus argumentos que tenham sido executados em locais fora do projeto.
Sobre tal irregularidade, a Funasa limitou-se a afirmar em seu Relatório de Visita Técnica (peça 1, p. 297) que os serviços de substituição da rede de distribuição por tubulação de 75mm e 100mm não haviam sido executados e que encontrou execução de serviços não previstos, como expansão de rede com tubulação de 50mm. Portanto, ainda que tenham sido realizados em desacordo com o projeto, não foram quantificados pela Funasa.
Já na instrução inicial, entendeu-se que havia dúvidas sobre a execução de tais serviços, restando na citação a menção à sua inexecução ou execução em desacordo com o projeto. Os argumentos e documentos trazidos pela responsável evidenciam que houve execução, porém em desacordo com o projeto.
Com relação ao assentamento da tubulação da rede de distribuição em localidades distintas daquelas indicadas no Plano de Trabalho, as informações constantes dos autos, subsidiadas também pelo laudo pericial, indicam que as obras teriam beneficiado igualmente a população desassistida com água tratada, não configurando, neste caso concreto, desvio de finalidade passível de imputação de débito. Assim, entendemos que o que fora executado configuraria desvio de objeto.
Há que se diferenciar desvio de finalidade, não constatada nos autos, com o desvio de objeto, que se configura justamente quando o convenente, sem autorização prévia do concedente, executa ações não previstas no plano de trabalho, mas que, em alguma medida, preserva o fim a que se destinam os recursos (Acórdão 1798/2016-TCU-Primeira Câmara e Acórdão 3601/2017-TCU-Segunda Câmara, ambos da relatoria do Min. Marcos Bemquerer) , caracterizando apenas falha de caráter formal. Nesse sentido, mudança no local de execução do objeto, sem ofensas à finalidade do ajuste, configura apenas desvio de objeto, conforme Enunciados de jurisprudência do Tribunal a seguir reproduzidos.
Acórdão 2065/2011-TCU-Primeira Câmara | Relator: UBIRATAN AGUIAR
Constitui desvio de objeto, e não desvio de finalidade na aplicação dos recursos, a alteração dos logradouros em que deveriam ser realizadas as obras.
Acórdão 9249/2012-TCU-Segunda Câmara | Relator: AUGUSTO NARDES
A ocorrência de mudanças alinhadas com à concepção do objeto do convênio e de seus objetivos não caracteriza desvio de finalidade ou de objeto, mas falha de natureza formal.
Acórdão 2258/2009-TCU-Segunda Câmara | Relator: BENJAMIN ZYMLER
Quando os recursos são aplicados em ações não previstas no convênio, mas que se destinam à finalidade do ajuste, caracteriza-se apenas desvio de objeto.
Apesar da ausência de quantificação pela Funasa da execução dos serviços de rede de abastecimento em localidade diversa, os peritos da Polícia Federal quantificaram tais serviços no Laudo de Perícia Criminal Federal nº 197/2012-UTEC/DPF/ROO/MT (peça 2, p. 317-341) , tendo registrado:
Com relação à rede de distribuição de água, o Signatário percorreu toda a área da comunidade do Chumbo, medindo os trechos das ruas indicadas pelo Sr. Clóvis Damião Martins e pelo Sr. Manoel Inácio dos Santos como tendo sido atendidas com tubulações executadas com os recursos do convênio questionado. Verificou que em tais locais há fornecimento de água oriunda do sistema público de distribuição, entretanto, de pronto, o Signatário verificou que as ruas indicadas pelos senhores acima mencionados, divergiam dos locais previstos no projeto do convênio. Não obstante tal constatação, o Signatário realizou o levantamento e as medições necessárias nos locais indicados pelos mesmos. As Figuras 02 a 09 a seguir, exibem fotos do local vistoriado. 
 (...) 
Assim, o que se pode estimar é que a rede indicada (pelo Sr. Clóvis e Sr. Manoel) ao Signatário como executada com os recursos do convênio Funasa n° 1854/2006 é composta de 245 m de rede de 100mm, 515 m de rede de 75mm e 1.485m de rede de 50mm, e encontra-se representada esquematicamente na figura 10.
 (...) 
Observa-se que o projeto técnico e respectiva planilha orçamentária aprovados pela Funasa previam a execução de 492 m de rede de 100mm e 864 m de rede de 75mm. São quantidades maiores e em locais distintos das redes de 100mm e 75mm encontradas pelo Perito, conforme pode ser observado do cotejo entre a figura 01 e figura 10. Além das redes de 75mm e 100mm, segundo indicação feita durante a vistoria pelo Sr. Clóvis, também foram executados 1.485 m de rede de 50mm com os recursos do convênio que, originalmente, não estavam previstos no projeto aprovado pela Funasa.
 (...) 
Conforme já abordado na seção VI2 - Exame de Local, o Sr. Clóvis Damião Martins e o Sr. Manoel Inácio dos Santos indicaram diversos trechos de rede de distribuição de água da comunidade do Chumbo que não estavam previstos no projeto aprovado pela Funasa mas que, segundo eles, foram realizados com recursos do convênio.
 
Quando considerados esses trechos e as demais premissas técnico-periciais já explicitadas acima, o custo de reprodução dos serviços indicados como executados totaliza o valor de R$ 76.548,16. A tabela 01 sintetiza os valores encontrados, com ajustes das casas decimais.
Tabela 02 - Detalhamento do cotejo entre o valor do convênio n° 1854/2006 e o custo de reprodução dos serviços executados: conforme critério do relatório da Funasa e conforme indicado ao Perito. 
	ITENS
	PREVISTO CONVÊNIO
	EXECUTADO RELATÓRIO FUNASA
	INDICADO AO PERITO

	1.1
	Serviços Preliminares
	2.880,00
	2.880,00
	2.880,00

	1.2
	Captação
	12.215,43
	132,30
	132,30

	1.3
	Reservatório
	47.729,44
	39.187,24
	39.468,41

	1.4
	Rede de Distribuição
	27.539,88
	0,00
	29.656,27

	1.5
	Tratamento
	3.561,18
	0,00
	3.561,18

	1.6
	Ligações domiciliares
	850,00
	850,00
	850,00

	TOTAL
	94.774,76
	42.969,54
	76.548,16

Segundo o laudo pericial, foram quantificados como executados, nos locais indicados pelo Sr. Clóvis Damião Martins, 245 m de rede de 100mm, 515 m de rede de 75mm e 1.485m de rede de 50mm. Considerando os valores previstos na planilha de preços contratuais (peça 1, p. 241) , teríamos a seguinte execução de assentamento de tubos de 100mm e de 75mm:
	Item
	Descrição dos serviços
	Unid.
	Quant.
	Unitário
	Total

	2.0
	Fornecimento e assentamento de tubos
				
	2.1
	Fornecimento e assentamento de Tubo de PVC/PBA Classe 120 D=100 mm, com anel de borracha para adução e distribuição de água.
	m
	245
	16,63
	4.074,35

	2.2
	Escavação mecânica de valas, qq terreno, exceto rocha, ate 2,00 metros de profundidade (c/retro-escavadeira case 580 h) , inclusive reaterro com próprio material.
	m3
	176,40  (1) 
	8,50
	1.499,40

	2.3
	Fornecimento de tubo PVC/PBA Classe 12 D=75mm, com anel de borracha para adução e distribuição de água.
	m
	515
	12,80
	6.592,00

		Escavação mecânica de valas, qq terreno, exceto rocha, ate 2,00 metros de profundidade (c/retro-escavadeira case 580 h) , inclusive reaterro com próprio material.
	m3
	370,80  (1) 
	8,50
	3.151,80

	TOTAL
	15.317,55

 (1)  A quantidades de escavação foi calculada com base na proporção entre o previsto e o executado para o assentamento dos tubos.
A diferença entre o valor da rede de distribuição apontado na Tabela 02 do laudo pericial (R$ 29.656,27) e o total indicado no quadro do item anterior (R$ 15.317,55) , se refere aos serviços executados de tubulação de 50mm. Tais serviços não serão considerados na presente análise, uma vez que a responsável informou não ter executado rede de 50mm, como tratado no item 39.
Restaria então comprovada a execução de serviços de fornecimento e assentamento de tubos no valor total de R$ 15.317,55, que não devem ser configurados como desvio de finalidade, mas sim como desvio de objeto. 
Considerando o valor apurado do assentamento de tubos de 100mm e 75mm, de R$ 15.317,55, a tabela de execução constante do laudo pericial teria a seguinte composição:
	ITENS
	PREVISTO CONVÊNIO
	EXECUTADO RELATÓRIO FUNASA
	INDICADO AO PERITO (1) 

	1.1
	Serviços Preliminares
	2.880,00
	2.880,00
	2.880,00

	1.2
	Captação
	12.215,43
	132,30
	132,30

	1.3
	Reservatório
	47.729,44
	39.187,24
	39.468,41

	1.4
	Rede de Distribuição
	27.539,88
	0,00
	15.317,55  (2) 

	1.5
	Tratamento
	3.561,18
	0,00
	3.561,18

	1.6
	Ligações domiciliares
	850,00
	850,00
	850,00

	TOTAL
	94.774,76
	42.969,54
	62.209,44

	Percentual executado
	45,34%
	65,64%

	Percentual não executado
	54,66%
	34,36%

 (1) Sem a incidência da execução da rede de distribuição com tubulação de 50mm.
 (2)  valor relativo apenas à execução de rede de abastecimento com tubulações de 10mm e 75mm.
Com os valores apontados no quadro anterior, resta comprovada uma inexecução parcial de 34,36%, correspondendo a um dano total de R$ 32.564,60 (R$ 94.774,76 x 0,3436) . Considerando que os recursos federais transferidos somaram R$ 90.000,00 (item 3) , o dano ao erário federal é de R$ 30.924,00 (R$ 90.000,00 x 0,3436) .
Quanto à segunda irregularidade, relativa à realização de pagamentos por serviços não realizados, no valor total de R$ 18.000,00 (alínea "b" do item 42) , realizados por meio dos cheques 850008 a 850010, não houve qualquer manifestação da responsável sobre o fato apontado, permanecendo silente. Ainda que não tenha se pronunciado a respeito, essa irregularidade está englobada no cálculo da inexecução total, apontada no item anterior.
Por fim, quanto à reprodução de informações constantes do processo em curso na 7ª Vara Federal de Mato Grosso (item 40) , onde constaria que o objetivo do projeto teria sido alcançado com êxito, não há nenhum documento nos autos contendo tal afirmação. Ao contrário, tanto nos relatórios e pareceres da Funasa quanto no laudo pericial, há tão somente menção à execução parcial do objeto. Portanto, não há que se falar em alcance total dos objetivos do projeto.
Conclusão: a análise dos argumentos e documentos trazidos pela responsável permitiu, em confronto com outras informações constantes do processo, verificar que foram executados serviços de assentamento de tubos em locais distintos daqueles previstos no Plano de Trabalho e por determinação do gestor municipal, porém, realizados em quantidades inferiores àqueles inicialmente previstos.
Por se tratar apenas de desvio de objeto, a parcela executada em desacordo com o Plano de Trabalho, no valor de R$ 15.317,55, porém dentro da finalidade do convênio e em proveito da população, não deve figurar como débito. Assim, restou configurado um débito final relativo aos recursos federais de R$ 30.924,00, relativo à inexecução parcial do objeto do convênio, com as seguintes datas de ocorrência:
	Data do recebimento
	Valor (r$) 
	Número do cheque
	Extrato bancário

	14/11/2007
	3.743,96
	850004
	Peça 1, p. 389

	14/11/2007
	328,93
	850005
	
	28/11/2007
	177,02
	850006
	
	28/11/2007
	8.674,09
	850007
	
	24/6/2008
	42,00
	850008
	Peça 1, p. 393

	24/6/2008
	6.958,00
	850009
	
	14/7/2008
	11.000,00
	850010
	
	TOTAL
	30.924,00
		
Com relação aos pagamentos realizados à empresa, por intermédio dos cheques 850008 e 850009, descontados em 24/06/2008, nos valores de R$ 42,00 e R$ 6.958,00, respectivamente, e parcialmente pelo cheque 850010, descontado em 14/07/2008, no valor de R$ 11.000,00, não houve contestação pela responsável para se afastar a irregularidade de recebimento por serviços não realizados. Assim, ante o silêncio da responsável e a ausência de outros elementos nos autos que possam afastar a irregularidade, permanece o débito de R$ 18.000,00 para o qual foi inicialmente citada, sendo este a soma total dos pagamentos realizados.
Conclui-se, portanto, pelo acatamento parcial das alegações de defesa apresentadas pela empresa CSP Construções Saneamentos Pavimentações EIRELI, aproveitando-as em favor do Sr. Clóvis Damião Martins, em razão da solidariedade. 
CONCLUSÃO
A análise dos autos permitiu concluir que as condutas dos responsáveis causaram danos ao erário, em decorrência da inexecução parcial do objeto, resultando no pagamento à empresa CSP Construções Saneamentos Pavimentações EIRELI por serviços não executados. Restou demonstrado no exame técnico, que a empresa, logrou elidir parcialmente as irregularidades apontadas. Por sua vez, o Sr. Clóvis Damião Martins não compareceu aos autos, devendo ser considerado revel, conforme apontado no item 30.
Com efeito, em função da revelia do Sr. Clóvis Damião Martins não foi possível sanear as irregularidades a ele atribuídas, tampouco elidir a totalidade do débito a ele imputado, apesar do aproveitamento em seu benefício da análise da defesa da empresa CSP Construções Saneamentos Pavimentações EIRELI, com redução parcial do débito. Ademais, inexistem nos autos elementos que demonstrem a boa-fé do responsável ou a ocorrência de outros excludentes de ilicitude ou culpabilidade
Desse modo, as contas dos responsáveis devem, desde logo, ser julgadas irregulares, nos termos do art. 202, § 6º, do Regimento Interno do TCU, procedendo-se às suas condenações em débito, aplicando-lhes, ainda, a multa prevista no art. 57, da Lei 8.443/1992.
PROPOSTA DE ENCAMINHAMENTO
Diante do exposto, submetem-se os autos à consideração superior, propondo a adoção das seguintes medidas:
a)	acatar parcialmente as alegações de defesa apresentadas pela empresa CSP Construções Saneamentos Pavimentações EIRELI (CNPJ: 02.905.249/0001-71) ;
b) 	considerar revel o Sr. Clóvis Damião Martins (CPF XXX.104.501-XX) Prefeito Municipal de Poconé/MT nas gestões 2005 a 2008 e 2009 a julho/2009;
c) 	com fundamento nos arts. 1º, inciso I, 16, inciso III, alínea "c", da Lei 8.443/1992 c/c os arts. 19 e 23, inciso III, da mesma Lei, e com arts. 1º, inciso I; 209, inciso III; 210 e 214, inciso III, do Regimento Interno, que sejam julgadas irregulares as contas do Sr. Clóvis Damião Martins (CPF XXX.104.501-XX) Prefeito Municipal de Poconé/MT nas gestões 2005 a 2008 e 2009 a julho/2009, e da empresa CSP Construções Saneamentos Pavimentações EIRELI (CNPJ: 02.905.249/0001-71) , condenando-os, solidariamente, ao pagamento das quantias a seguir especificadas, com a fixação do prazo de quinze dias, a contar da notificação, para comprovarem, perante o Tribunal (art. 214, inciso III, alínea "a", do Regimento Interno) , o recolhimento da dívida aos cofres da Fundação Nacional de Saúde, atualizada monetariamente e acrescida dos juros de mora, calculados a partir das datas discriminadas, até a data do recolhimento, na forma prevista na legislação em vigor:
	VALOR ORIGINAL (R$) 
	DATA DA OCORRÊNCIA

	3.743,96
	14/11/2007

	328,93
	14/11/2007

	177,02
	28/11/2007

	8.674,09
	28/11/2007

	42,00
	24/6/2008

	6.958,00
	24/6/2008

	11.000,00
	14/7/2008

d) 	aplicar, individualmente, ao Sr. Clóvis Damião Martins (CPF XXX.104.501-XX) Prefeito Municipal de Poconé/MT nas gestões 2005 a 2008 e 2009 a julho/2009, e à empresa CSP Construções Saneamentos Pavimentações EIRELI (CNPJ: 02.905.249/0001-71) , a multa prevista no art. 57 da Lei 8.443/92 c/c o art. 267 do RI/TCU, fixando-lhe o prazo de quinze dias, a contar da notificação, para que comprove, perante o Tribunal (art. 214, III, a, do Regimento Interno do TCU) , o recolhimento da dívida aos cofres do Tesouro Nacional, atualizada monetariamente desde a data do acórdão que vier a ser proferido por este Tribunal até a do efetivo recolhimento, se pagas após o vencimento, na forma da legislação em vigor;
e) 	autorizar, desde logo, nos termos do art. 28, inciso II, da Lei 8.443/1992, a cobrança judicial da dívida caso não atendida a notificação;
f)	autorizar também, desde logo, se requerido, com fundamento no art. 28, inciso I, da Lei 8.443, de 1992 c/c o art. 217, §§ 1º e 2º do Regimento Interno, o parcelamento das dívidas em até 36 parcelas, incidindo sobre cada parcela, corrigida monetariamente, os correspondentes acréscimos legais fixando- lhe o prazo de quinze dias, a contar do recebimento da notificação, para comprovar perante o Tribunal o recolhimento da primeira parcela, e de trinta dias, a contar da parcela anterior, para comprovar os recolhimentos das demais parcelas, devendo incidir sobre cada valor mensal, atualizado monetariamente, os juros de mora devidos, no caso do débito, na forma prevista na legislação em vigor, alertando o responsável que a falta de comprovação do recolhimento de qualquer parcela importará no vencimento antecipado do saldo devedor, nos termos do § 2º do art. 217 do Regimento Interno deste Tribunal;
g)	enviar cópia do Acórdão que vier a ser proferido à Fundação Nacional de Saúde e aos responsáveis, para ciência, informando-lhes que a deliberação, acompanhada do Relatório e Voto que a fundamentarem, estará disponível para consulta no endereço www.tcu.gov.br/acordaos, além de esclarecer que, caso requerido, o TCU poderá fornecer sem custos as correspondentes cópias, de forma impressa; e
h)	encaminhar cópia da deliberação, bem como do relatório e do voto que a fundamentarem, ao Procurador-Chefe da Procuradoria da República no Estado do Mato Grosso, nos termos do § 3º do art. 16 da Lei 8.443/1992 c/c o § 7º do art. 209 do Regimento Interno do TCU, para adoção das medidas que entender cabíveis."
	É o Relatório.

Thiago dos Santos Richoppo, OAB/MT 21.462 e outro, representando CSP Construções Saneamentos Pavimentações Eireli.

Subprocurador-Geral Lucas Rocha Furtado.

TOMADA DE CONTAS ESPECIAL. CONVÊNIO. FUNASA. IMPLANTAÇÃO DE SISTEMA DE ABASTECIMENTO DE ÁGUA. EXECUÇÃO DE SERVIÇOS EM DESCONFORMIDADE COM O PROJETO BÁSICO. PAGAMENTO POR SERVIÇOS NÃO EXECUTADOS. CITAÇÃO. REVELIA DE UM DOS RESPONSÁVEIS. REJEIÇÃO PARCIAL DAS ALEGAÇÕES DE DEFESA DO OUTRO. CONTAS IRREGULARES. DÉBITO E MULTA.

TOMADA DE CONTAS ESPECIAL (TCE)

Secretaria de Controle Externo de Tomada de Contas Especial (SecexTCE).

Trata-se de tomada de contas especial instaurada pela Fundação Nacional de Saúde - Funasa, em razão de irregularidades no âmbito do Convênio 1854/2006 (Siafi 573672) , celebrado com a Prefeitura Municipal de Poconé /MT, tendo por objeto a execução de ampliação do sistema de abastecimento de água no Distrito de Nossa Senhora Aparecida de Chumbo.
O aludido ajuste previu um total de R$ 94.500,00 para a consecução do seu objeto, dos quais R$ 90.000,00 seriam aportados pela concedente e outros R$ 4.500,00 ficariam a cargo do convenente, a título de contrapartida. Durante a vigência do convênio, que se deu no período de 29/6/2006 a 8/5/2009, os recursos foram integralmente liberados em quatro parcelas. 
O relatório do tomador de contas concluiu pela ocorrência de dano ao erário, pela integralidade dos valores repassados, em razão do não saneamento das pendências apontadas no Relatório de Visita Técnica nº 1, que apontou a execução da obra em discordância com o projeto aprovado pela Funasa. 
Na ocasião, constatou-se que o projeto aprovado pela Funasa previu que vários trechos da rede de distribuição seriam executados com tubulação com diâmetros de 75 mm e 100 mm. Porém, ocorreu a execução de serviço não previsto no projeto, como expansão de rede com tubulação DN 50 mm, o que inviabilizaria o atendimento da comunidade com a pressão mínima especificada. 
Posteriormente, o Laudo de Perícia Criminal Federal nº 197/2012-UTEC/DPF/ROO/MT constatou outras inconformidades entre o projeto aprovado e as obras efetivamente executadas.
O débito apurado na instrução preliminar do TCU, diante da ausência de informações sobre a serventia da obra executada, foi de R$ 45.539,88, correspondente ao valor das glosas dos serviços apurada no Relatório de Visita Técnica nº 1, de 13/03/2008, relativo à desconformidade observada no fornecimento e assentamento de tubos, no montante de R$ 27.539,88, acrescido do valor de R$ 18.000,00 relativos ao terceiro repasse da Funasa.
A quantia de R$ 18.000,00 se refere a serviços não executados que foram pagos à construtora contratada por intermédio dos cheques 850008 e 850009, descontados em 24/6/2008, nos valores de R$ 42,00 e R$ 6.958,00, respectivamente, e parcialmente pelo cheque 850010, descontado em 14/7/2008, no valor de R$ 11.000,00.
Em virtude do débito apurado, o Sr. Clóvis Damião Martins foi citado na condição de prefeito municipal e signatário do convênio, por ter sido omisso em adotar todas as medidas cabíveis para a correção das irregularidades praticadas.
A empresa CSP Construções, Saneamentos Pavimentações Eireli, contratada pela prefeitura para a realização da obra, foi citada em solidariedade pelo débito, tendo em vista que recebeu por serviços não executados ou executados em desconformidade com o projeto contratado. 
Regularmente comunicado, o Sr. Clóvis Damião Martins deixou transcorrer in albis o prazo para apresentação de suas alegações de defesa. Dessa forma, restou caracterizada a sua revelia, nos termos do art. 12, §3º, da Lei 8.443/1992. 
Por sua vez, a construtora CSP apresentou suas alegações de defesa que foram detidamente analisadas pela SecexTCE. A referida manifestação de defesa veio acompanhada de nota fiscal que comprova a aquisição das quantidades de tubos previstas em planilha antes da realização do pagamento pelos serviços de assentamento de tubos. 
Em vista disso, a unidade instrutiva, em pareceres uníssonos, considerou que os documentos trazidos pela construtora poderiam ser aceitos como evidências de que executou o assentamento de tubos em locais distintos dos previstos e por determinação do gestor municipal. 
Ademais, outros documentos dos autos, inclusive o laudo pericial anteriormente mencionado, também indicariam que o assentamento da tubulação da rede de distribuição ocorreu em localidades distintas daquelas indicadas no plano de trabalho. No entender da unidade técnica houve desvio de objeto, pois as obras teriam beneficiado igualmente a população desassistida com água tratada. Concluiu a SecexTCE que não se configurou, no trecho da rede executada em local distinto do plano de trabalho aprovado, desvio de finalidade passível de imputação de débito. 
Por outro lado, a SecexTCE, baseando-se no comprimento de rede aferido pelo laudo pericial, considerou que existiria uma parte do débito apontado no assentamento da tubulação, pois foram quantificados como executados somente 245 m de rede de 100mm, 515 m de rede de 75mm e 1.485m de rede de 50m, consoante demonstrado na tabela a seguir:
	Item
	Descrição dos serviços
	Unid.
	Quant.
	Unitário
	Total

	2.0
	Fornecimento e assentamento de tubos
				
	2.1
	Fornecimento e assentamento de Tubo de PVC/PBA Classe 120 D=100 mm, com anel de borracha para adução e distribuição de água.
	m
	245
	16,63
	4.074,35

	2.2
	Escavação mecânica de valas, qualquer terreno, exceto rocha, até 2,00 metros de profundidade (c/retroescavadeira case 580 h) , inclusive reaterro com próprio material.
	m3
	176,40 
	8,50
	1.499,40

	2.3
	Fornecimento de tubo PVC/PBA Classe 12 D=75mm, com anel de borracha para adução e distribuição de água.
	m
	515
	12,80
	6.592,00

	2.4
	Escavação mecânica de valas, qualquer terreno, exceto rocha, até 2,00 metros de profundidade (c/retroescavadeira case 580 h) , inclusive reaterro com próprio material.
	m3
	370,80 
	8,50
	3.151,80

	TOTAL
	15.317,55

Quanto à segunda irregularidade, relativa à realização de pagamentos por serviços não realizados, no valor total de R$ 18.000,00, não houve qualquer manifestação da construtora sobre o fato apontado. Assim, a SecexTCE concluiu que tal irregularidade estaria incluída no cálculo da inexecução total, apontada na tabela a seguir:
	ITENS
	PREVISTO CONVÊNIO
	EXECUTADO RELATÓRIO FUNASA
	INDICADO AO PERITO

	Serviços Preliminares
	2.880,00
	2.880,00
	2.880,00

	Captação
	12.215,43
	132,30
	132,30

	Reservatório
	47.729,44
	39.187,24
	39.468,41

	Rede de Distribuição
	27.539,88
	0,00
	15.317,55  (2) 

	Tratamento
	3.561,18
	0,00
	3.561,18

	Ligações domiciliares
	850,00
	850,00
	850,00

	TOTAL
	94.774,76
	42.969,54
	62.209,44

	Percentual executado
	45,34%
	65,64%

	Percentual não executado
	54,66%
	34,36%

Com base nessas considerações, a unidade instrutiva, com a anuência do Parquet, entendeu que restou configurado um débito final relativo aos recursos federais no valor de R$ 30.924,00, dividido nas datas de origem indicadas na minuta do acórdão ora proposto.
Dessa forma, a SecexTCE propôs julgar pela irregularidade as contas dos responsáveis, bem como condená-los ao pagamento do débito e a multa prevista no art. 57 da Lei 8.443/1992. O MP/TCU, em seu parecer regimental, concordou com a proposta da unidade instrutiva.
Acolho integralmente o exame realizado, adotando-o como razões de decidir.
Portanto, julgo irregulares as contas do Sr. Clóvis Damião Martins e da empresa CSP Construções Saneamentos Pavimentações Eireli e os condeno solidariamente ao pagamento do débito apurado e da multa capitulada no art. 57 da Lei 8.443/1992, cujo valor fixo em R$ 12.000,00 (doze mil reais) para cada responsável.
	Diante do exposto, manifesto-me pela aprovação do acórdão que ora submeto à apreciação deste Colegiado.
TCU, Sala das Sessões Ministro Luciano Brandão Alves de Souza, em 15 de outubro de 2019.
BENJAMIN ZYMLER 
Relator